---
title: "Inflación a Nivel Hogar"
subtitle: "Dinámica del Gasto ante un Entorno Inflacionario (2018 - 2022)"
author:  "Arturo López"
date: "`r Sys.Date()`"
output:
  html_document:
    theme: cerulean
    highlight: kate #kate breezedark zenburn
    toc: true
    toc_float: true
---

<style>
body {
  background-color: #ffffff; /* gris azulado sobrio (f7f9fb) */
  color: #2c3e50;            /* texto en azul oscuro flatly */

}
h1, h2, h3, h4, h5, h6 {
  color: #003366 !important; /* Azul oscuro */
}
div#TOC {
  background-color: #ffffff;            /* blanco puro */
  border-left: 4px solid #2c3e50;       /* azul oscuro flatly */
  padding: 16px 20px;
  border-radius: 4px;
  box-shadow: 0 2px 8px rgba(0,0,0,0.05);
  font-family: "Helvetica Neue", Helvetica, Arial, sans-serif;
  font-size: 15px;
}
div#TOC h2 {
  color: #2c3e50;
  font-size: 16px;
  font-weight: bold;
  margin-top: 0;
  margin-bottom: 10px;
  border-bottom: 1px solid #dee2e6;
  padding-bottom: 4px;
}
div#TOC ul li a {
  color: #2c3e50 !important;
  text-decoration: none;
  font-weight: normal;
}
/* Estilo para el contenedor flotante del TOC */
.list-group-item.active, 
.list-group-item.active:focus, 
.list-group-item.active:hover {
  background-color: #2c3e50;
  border-color: #2c3e50;
}
</style>

# Sitio web del proyecto
[Repositorio en GitHub](https://github.com/Arturo-LP/Inflacion-Nivel-Hogar)

```{r setup, include=FALSE}
knitr::opts_chunk$set(echo = TRUE, message = FALSE, warning = FALSE, results = 'hold')
```

```{r, echo = FALSE}
# Librerías (ENIGH)
library(tidyverse)
library(srvyr)
library(kableExtra)
library(patchwork)
library(survey)
library(ggplot2)
library(scales)
library(readr)
library(janitor)
library(dplyr)
library(tidyr)
library(knitr)

# Aumentar el timeout para permitir descargas grandes
options(timeout = 600)
# Ajustar la varianza cuando hay algún estrato con una sola PSU
options(survey.lonely.psu = "adjust")
```

# Ponderadores de Gasto

## Introducción
Obtendremos los ponderadores de gasto a nivel hogar a partir de la Encuesta Nacional de Ingresos y Gastos de los Hogares (ENIGH) para los periodos 2018, 2020 y 2022.

## Procesamiento de Datos

### Funciones y variables para procesamiento de datos
```{r}
# Etiquetas para estados
codigo_a_nombre <- c(
  "01" = "Aguascalientes", "02" = "Baja California", "03" = "Baja California Sur",
  "04" = "Campeche", "05" = "Coahuila de Zaragoza", "06" = "Colima", "07" = "Chiapas",
  "08" = "Chihuahua", "09" = "Ciudad de México", "10" = "Durango",
  "11" = "Guanajuato", "12" = "Guerrero", "13" = "Hidalgo", "14" = "Jalisco",
  "15" = "Estado de México", "16" = "Michoacán de Ocampo", "17" = "Morelos", "18" = "Nayarit",
  "19" = "Nuevo León", "20" = "Oaxaca", "21" = "Puebla", "22" = "Querétaro",
  "23" = "Quintana Roo", "24" = "San Luis Potosí", "25" = "Sinaloa", "26" = "Sonora",
  "27" = "Tabasco", "28" = "Tamaulipas", "29" = "Tlaxcala", "30" = "Veracruz de Ignacio de la Llave",
  "31" = "Yucatán", "32" = "Zacatecas"
)

# Función para preparar la base
preparar_base_enigh <- function(enigh_df, periodo) {
  # Seleccionar y procesar variables en una sola operación
  base <- enigh_df %>%
    transmute(
      # Variables para el diseño muestral
      upm,           # Unidad Primaria de Muestreo
      est_dis,       # Estrato de diseño muestral
      factor,        # Factor de expansión
      
      # Clave para identificar al hogar
      clave_hogar = paste(ubica_geo, upm, est_dis, folioviv, foliohog, sep = "_"),
      
      # Estado y periodo
      id_edo = substr(ubica_geo, 1, 2),
      edo = codigo_a_nombre[id_edo],
      periodo = periodo,
      
      # Variables de ingreso y gasto
      ing_cor, 
      gasto_mon, 
      
      # Proporciones de gasto calculadas directamente
      prop_alimentos = alimentos / gasto_mon,
      prop_vesti_calz = vesti_calz / gasto_mon,
      prop_vivienda = vivienda / gasto_mon,
      prop_limpieza = limpieza / gasto_mon,
      prop_salud = salud / gasto_mon,
      prop_transporte = transporte / gasto_mon,
      prop_educ_espa = educa_espa / gasto_mon,
      prop_cuid_personal = (cuida_pers + acces_pers) / gasto_mon,
      prop_otros_gas = (otros_gas + transf_gas) / gasto_mon
    )
  
  # Crear diseño muestral y calcular decil
  base <- base %>%
    as_survey_design(id = upm, strata = est_dis, weights = factor, nest = TRUE) %>%
    mutate(decil = ntile(ing_cor, 10)) %>%
    as_tibble()
  
  return(base)
}

```

### Consolidación de la base
```{r}
# Descargar ENIGH 2018, 2020 y 2022
print("Descargando tablas de concetradohogar en format .sav...")
enigh2018 <- importinegi::enigh(2018, "concentradohogar", formato = "sav")
enigh2020 <- importinegi::enigh(2020, "concentradohogar", formato = "sav")
enigh2022 <- importinegi::enigh(2022, "concentradohogar", formato = "sav")
print("Descarga Completa")

# Preparar ambas bases
print("Preparando Base General...")
base_2018 <- preparar_base_enigh(enigh2018, 2018)
base_2020 <- preparar_base_enigh(enigh2020, 2020)
base_2022 <- preparar_base_enigh(enigh2022, 2022)

# Combinar 
base_general <- bind_rows(base_2018, base_2020, base_2022)
print("Base General Completa")

# Crear diseño muestral complejo con la base general
print("Construyendo diseño muestral...")
diseno_enigh <- base_general %>%
  as_survey_design(
    id = upm,
    strata = est_dis,
    weights = factor,
    nest = TRUE
  )

# Check (tiene que dar 100 con se casi 0)
check <- diseno_enigh %>%
  summarise(
    suma_ponderada = survey_mean(
      prop_alimentos +
        prop_vesti_calz +
        prop_vivienda +
        prop_limpieza +
        prop_salud +
        prop_transporte +
        prop_educ_espa +
        prop_cuid_personal +
        prop_otros_gas,
      na.rm = TRUE
    ) * 100
  )

if (abs(check$suma_ponderada - 100) < 1e-6) {
  print("Diseño muestral completado correctamente.")
} else {
  warning("Error en cálculo de ponderadores: suma ponderada != 1.")
}

head(base_general)
```
## Exploración de la Base General y Diseño Muestral

### Estadísticas del Diseño Muestral

```{r}
# Resumen del diseño muestral - ENIGH 2018
diseno_2018 <- base_2018 %>%
  as_survey_design(
    id = upm,
    strata = est_dis,
    weights = factor,
    nest = TRUE
  )

resumen_2018 <- data.frame(
  Característica = c(
    "Número de estratos", 
    "Número de UPMs", 
    "Tamaño de muestra", 
    "Población estimada",
    "Periodo de levantamiento",
    "Rango de factores de expansión",
    "DEFF promedio"
  ),
  Valor = c(
    length(unique(diseno_2018$variables$est_dis)), 
    length(unique(diseno_2018$variables$upm)), 
    nrow(diseno_2018$variables), 
    format(sum(diseno_2018$variables$factor), big.mark = ","),
    "2018",
    paste0(format(min(diseno_2018$variables$factor), big.mark = ","), " - ", 
           format(max(diseno_2018$variables$factor), big.mark = ",")),
    round(mean(diseno_2018$variables$factor^2) /
            mean(diseno_2018$variables$factor)^2 *
            (length(unique(diseno_2018$variables$upm)) - 1) /
            (length(unique(diseno_2018$variables$upm))), 2)
  )
)

resumen_2018 %>%
  kbl(caption = "Resumen del Diseño Muestral ENIGH 2018") %>%
  kable_styling(bootstrap_options = c("striped", "hover", "condensed"), 
                full_width = FALSE, position = "center") %>%
  column_spec(1, bold = TRUE, color = "navy") %>%
  column_spec(2, color = "black")
```

```{r}
# Resumen del diseño muestral - ENIGH 2020
diseno_2020 <- base_2020 %>%
  as_survey_design(
    id = upm,
    strata = est_dis,
    weights = factor,
    nest = TRUE
  )

resumen_2020 <- data.frame(
  Característica = c(
    "Número de estratos", 
    "Número de UPMs", 
    "Tamaño de muestra", 
    "Población estimada",
    "Periodo de levantamiento",
    "Rango de factores de expansión",
    "DEFF promedio"
  ),
  Valor = c(
    length(unique(diseno_2020$variables$est_dis)), 
    length(unique(diseno_2020$variables$upm)), 
    nrow(diseno_2020$variables), 
    format(sum(diseno_2020$variables$factor), big.mark = ","),
    "2018",
    paste0(format(min(diseno_2020$variables$factor), big.mark = ","), " - ", 
           format(max(diseno_2020$variables$factor), big.mark = ",")),
    round(mean(diseno_2020$variables$factor^2) /
            mean(diseno_2020$variables$factor)^2 *
            (length(unique(diseno_2020$variables$upm)) - 1) /
            (length(unique(diseno_2020$variables$upm))), 2)
  )
)

resumen_2020 %>%
  kbl(caption = "Resumen del Diseño Muestral ENIGH 2020") %>%
  kable_styling(bootstrap_options = c("striped", "hover", "condensed"), 
                full_width = FALSE, position = "center") %>%
  column_spec(1, bold = TRUE, color = "navy") %>%
  column_spec(2, color = "black")
```

```{r}
# Resumen del diseño muestral - ENIGH 2022
diseno_2022 <- base_2022 %>%
  as_survey_design(
    id = upm,
    strata = est_dis,
    weights = factor,
    nest = TRUE
  )

resumen_2022 <- data.frame(
  Característica = c(
    "Número de estratos", 
    "Número de UPMs", 
    "Tamaño de muestra", 
    "Población estimada",
    "Periodo de levantamiento",
    "Rango de factores de expansión",
    "DEFF promedio"
  ),
  Valor = c(
    length(unique(diseno_2022$variables$est_dis)), 
    length(unique(diseno_2022$variables$upm)), 
    nrow(diseno_2022$variables), 
    format(sum(diseno_2022$variables$factor), big.mark = ","),
    "2018",
    paste0(format(min(diseno_2022$variables$factor), big.mark = ","), " - ", 
           format(max(diseno_2022$variables$factor), big.mark = ",")),
    round(mean(diseno_2022$variables$factor^2) /
            mean(diseno_2022$variables$factor)^2 *
            (length(unique(diseno_2022$variables$upm)) - 1) /
            (length(unique(diseno_2022$variables$upm))), 2)
  )
)

resumen_2022 %>%
  kbl(caption = "Resumen del Diseño Muestral ENIGH 2022") %>%
  kable_styling(bootstrap_options = c("striped", "hover", "condensed"), 
                full_width = FALSE, position = "center") %>%
  column_spec(1, bold = TRUE, color = "navy") %>%
  column_spec(2, color = "black")
```

### Distribución de los Factores de Expansión
```{r}
# Gráfico de distribución de factores de expansión - ENIGH 2018
diseno_2018$variables %>%
  ggplot(aes(x = factor)) +
  geom_histogram(bins = 30, fill = "steelblue", color = "white", alpha = 0.7) +
  scale_x_log10(labels = scales::comma) +
  labs(
    title = "Distribución de Factores de Expansión - ENIGH 2018",
    x = "Factor de Expansión (escala logarítmica)",
    y = "Frecuencia"
  ) +
  theme_minimal()
```

```{r}
# Gráfico de distribución de factores de expansión - ENIGH 2022
diseno_2022$variables %>%
  ggplot(aes(x = factor)) +
  geom_histogram(bins = 30, fill = "steelblue", color = "white", alpha = 0.7) +
  scale_x_log10(labels = scales::comma) +
  labs(
    title = "Distribución de Factores de Expansión - ENIGH 2022",
    x = "Factor de Expansión (escala logarítmica)",
    y = "Frecuencia"
  ) +
  theme_minimal()
```

### Distribución Geográfica de la Muestra

```{r, fig.width=8, fig.height=5}
  diseno_enigh$variables %>%
    filter(periodo == 2018) %>%
    group_by(edo) %>%
    summarise(
      n_hogares = n(),
      pob_estimada = sum(factor)
    ) %>%
    arrange(desc(pob_estimada)) %>%
    slice_head(n = 10) %>%
    ggplot(aes(x = reorder(edo, pob_estimada), y = pob_estimada/1000000)) +
    geom_col(fill = "darkblue", alpha = 0.7) +
    coord_flip() +
    scale_y_continuous(labels = function(x) paste0(x, "M")) +
    labs(
      title = "Los 10 estados con mayor población representada - ENIGH 2018",
      x = "",
      y = "Población estimada (millones)"
    ) +
    theme_minimal()
```

```{r, fig.width=8, fig.height=5}
  diseno_enigh$variables %>%
    filter(periodo == 2022) %>%
    group_by(edo) %>%
    summarise(
      n_hogares = n(),
      pob_estimada = sum(factor)
    ) %>%
    arrange(desc(pob_estimada)) %>%
    slice_head(n = 10) %>%
    ggplot(aes(x = reorder(edo, pob_estimada), y = pob_estimada/1000000)) +
    geom_col(fill = "darkblue", alpha = 0.7) +
    coord_flip() +
    scale_y_continuous(labels = function(x) paste0(x, "M")) +
    labs(
      title = "Los 10 estados con mayor población representada - ENIGH 2022",
      x = "",
      y = "Población estimada (millones)"
    ) +
    theme_minimal()
```

### Estructura del Gasto entre Periodos

**Proporción del gasto en alimentos por estado y periodo**

```{r, fig.height=18, fig.width=9}
# Calcular proporciones por estado y periodo
datos_para_grafico <- diseno_enigh %>%
  group_by(periodo, edo) %>%
  summarise(
    prop_media = survey_mean(prop_alimentos, na.rm = TRUE) * 100,
    .groups = "drop"
  )

# Crear un gráfico por periodo
plots_por_periodo <- unique(datos_para_grafico$periodo) %>%
  purrr::map(~ {
    ggplot(
      datos_para_grafico %>% filter(periodo == .x),
      aes(x = reorder(edo, prop_media), y = prop_media)
    ) +
      geom_col(fill = "steelblue", alpha = 0.8) +
      coord_flip() +
      labs(
        title = paste("ENIGH", .x),
        x = "Estado",
        y = "Proporción del gasto (%)"
      ) +
      scale_y_continuous(limits = c(0, max(datos_para_grafico$prop_media)), labels = function(x) paste0(x, "%")) +
      theme_minimal(base_size = 12) +
      theme(
        axis.text.x = element_text(size = 9),
        plot.title = element_text(face = "bold", size = 14),
        plot.margin = margin(10, 10, 10, 10)
      )
  })

# Ensamblar los gráficos (uno por fila)
wrap_plots(plots_por_periodo, ncol = 1) +
  plot_annotation(
    title = "Proporción del gasto en alimentos por estado y periodo",
    caption = "Fuente: Elaboración propia con datos de la ENIGH, INEGI.",
    theme = theme(
      plot.title = element_text(size = 16, face = "bold", hjust = 0.5),
      plot.caption = element_text(size = 10, hjust = 0, margin = margin(t = 10))
    )
  )
```
**Proporción del gasto en vivienda por estado y periodo**

```{r, fig.height=18, fig.width=9}
# Calcular proporciones por estado y periodo
datos_para_grafico <- diseno_enigh %>%
  group_by(periodo, edo) %>%
  summarise(
    prop_media = survey_mean(prop_vivienda, na.rm = TRUE) * 100,
    .groups = "drop"
  )

# Crear un gráfico por periodo
plots_por_periodo <- unique(datos_para_grafico$periodo) %>%
  purrr::map(~ {
    ggplot(
      datos_para_grafico %>% filter(periodo == .x),
      aes(x = reorder(edo, prop_media), y = prop_media)
    ) +
      geom_col(fill = "steelblue", alpha = 0.8) +
      coord_flip() +
      labs(
        title = paste("ENIGH", .x),
        x = "Estado",
        y = "Proporción del gasto (%)"
      ) +
      scale_y_continuous(limits = c(0, max(datos_para_grafico$prop_media)), labels = function(x) paste0(x, "%")) +
      theme_minimal(base_size = 12) +
      theme(
        axis.text.x = element_text(size = 9),
        plot.title = element_text(face = "bold", size = 14),
        plot.margin = margin(10, 10, 10, 10)
      )
  })

# Ensamblar los gráficos (uno por fila)
wrap_plots(plots_por_periodo, ncol = 1) +
  plot_annotation(
    title = "Proporción del gasto en vivienda por estado y periodo",
    caption = "Fuente: Elaboración propia con datos de la ENIGH, INEGI.",
    theme = theme(
      plot.title = element_text(size = 16, face = "bold", hjust = 0.5),
      plot.caption = element_text(size = 10, hjust = 0, margin = margin(t = 10))
    )
  )
```


# INPC por Entidad Federativa

## Introducción
Calcularemos la inflación estatal a partir del INPC por entidad federativa. Las bases de datos se importarán desde el [repositorio en GitHub](https://github.com/Arturo-LP/Inflacion-Nivel-Hogar).


## Procesamiento de Datos

```{r}
print("Importando bases de datos desde GitHub...")

# Funciones y variables

# Diccionario de nombres en sincronía con el archivo de ENIGH
nombres_subindices <- c(
  "inpc_general",
  "inpc_alimentos",
  "inpc_vesti_calz",
  "inpc_vivienda",
  "inpc_limpieza",
  "inpc_salud",
  "inpc_cuid_personal",
  "inpc_transporte",
  "inpc_educ_espa",
  "inpc_otros_gas"
)

# Diccionario de códigos a nombres de estado
codigo_a_nombre <- c(
  "01" = "Aguascalientes", "02" = "Baja California", "03" = "Baja California Sur",
  "04" = "Campeche", "05" = "Coahuila de Zaragoza", "06" = "Colima", "07" = "Chiapas",
  "08" = "Chihuahua", "09" = "Ciudad de México", "10" = "Durango",
  "11" = "Guanajuato", "12" = "Guerrero", "13" = "Hidalgo", "14" = "Jalisco",
  "15" = "Estado de México", "16" = "Michoacán de Ocampo", "17" = "Morelos", "18" = "Nayarit",
  "19" = "Nuevo León", "20" = "Oaxaca", "21" = "Puebla", "22" = "Querétaro",
  "23" = "Quintana Roo", "24" = "San Luis Potosí", "25" = "Sinaloa", "26" = "Sonora",
  "27" = "Tabasco", "28" = "Tamaulipas", "29" = "Tlaxcala", "30" = "Veracruz de Ignacio de la Llave",
  "31" = "Yucatán", "32" = "Zacatecas"
)

# Función para leer y limpiar cada archivo
leer_inpc_estado <- function(archivo) {
  # Extraer código y nombre del estado
  codigo <- str_extract(basename(archivo), "(?<=INPC_)[0-9]{2}")
  edo <- codigo_a_nombre[codigo]
  
  # Encabezado en sincronía con el script de ENIGH
  encabezado_limpio <- c("fecha", nombres_subindices)
  
  # Leer datos desde fila 21 (índices válidos, jul-18 en adelante)
  datos <- read_csv(
    archivo,
    skip = 20,
    col_names = encabezado_limpio,
    locale = locale(encoding = "Latin1"),
    show_col_types = FALSE,
    col_types = cols(
      fecha = col_character(), .default = col_double()
    )
  )
  
  # Diccionario para convertir abreviaturas de meses en español a números
  # Esto elimina los errores de codificación y parsing
  meses_es_a_num <- c(
    "Ene" = "01", "Feb" = "02", "Mar" = "03", "Abr" = "04", 
    "May" = "05", "Jun" = "06", "Jul" = "07", "Ago" = "08", 
    "Sep" = "09", "Oct" = "10", "Nov" = "11", "Dic" = "12"
  )
  
  # Función para convertir formatos "Jul 2018" a "2018-07-01"
  convertir_fecha <- function(fecha_texto) {
    partes <- str_split(fecha_texto, " ", simplify = TRUE)
    mes_abr <- partes[, 1]
    anio <- partes[, 2]
    mes_num <- meses_es_a_num[mes_abr]
    fecha_iso <- paste0(anio, "-", mes_num, "-01") # Primer día del mes
    return(as.Date(fecha_iso))
  }
  
  # Aplicar transformaciones
  datos_procesados <- datos %>%
    mutate(
      fecha = convertir_fecha(fecha),
      edo = edo
    ) %>%
    pivot_longer(
      cols = starts_with("inpc_"),
      names_to = "rubro",
      values_to = "inpc"
    ) %>%
    filter(!is.na(inpc)) %>%
    select(fecha, edo, rubro, inpc)
  
  return(datos_procesados)
}

# Códigos de entidad (01 a 32)
id_edos <- sprintf("%02d", 1:32)

# Sufijos de estado
edos <- c(
  "Ags", "BC", "BCS", "CAMP", "COA", "COL", "CHIAP", "CHIH", "CDMX", "DUR",
  "GTO", "GRO", "HGO", "JAL", "MEX", "MICH", "MOR", "NAY", "NL", "OAX",
  "PUE", "QRO", "QROO", "SLP", "SIN", "SON", "TAB", "TAM", "TLAX", "VER",
  "YUC", "ZAC"
)

# URLs desde GitHub (formato "raw")
archivos_csv <- paste0(
  "https://github.com/Arturo-LP/Inflacion-Nivel-Hogar/raw/main/INPC-Estatal/INPC_",
  id_edos, "_", edos, ".CSV"
)
# Leer todos los archivos desde GitHub y crear el data frame
inpc_estatal <- map_dfr(archivos_csv, leer_inpc_estado)

print("Bases de datos importadas con éxito.")
```

```{r}
print("Procesando el data frame inflacion...")

# Indicadores de Inflación

# Fechas de interés
fecha_base <- as.Date("2018-07-01")
fecha_2020 <- as.Date("2020-07-01")
fecha_2022 <- as.Date("2022-07-01")

# Data fram filtrado
inpc_filtrado <- inpc_estatal %>%
  filter(fecha %in% c(fecha_base, fecha_2020, fecha_2022))

# Convertir a formato ancho
inpc_ancho <- inpc_filtrado %>%
  mutate(
    periodo = format(fecha, "%Y_%m")
  ) %>%
  select(edo, rubro, periodo, inpc) %>%
  pivot_wider(
    names_from = periodo,
    values_from = inpc,
    names_prefix = "inpc_"
  )

### Indicadores a calcular:
# Inflación acumulada hasta 2020 y 2022
# Tasa de Inflación Media Anual Compuesta (TMAC)

inflacion <- inpc_ancho %>%
  mutate(
    # Inflación simple entre períodos específicos
    inflacion_2018_2020 = (inpc_2020_07 / inpc_2018_07) - 1, # inflación acumulada
    inflacion_2018_2022 = (inpc_2022_07 / inpc_2018_07) - 1, # inflación acumulada
# TMAC: Tasa Media Anual Compuesta
# Fórmula: (Valor final / Valor inicial)^(1/n) - 1
# donde n es el número de años
    
    # Para el período 2018-2020 (2 años)
    tmac_2018_2020 = (inpc_2020_07 / inpc_2018_07)^(1/2) - 1,
    
    # Para el período 2018-2022 (4 años)
    tmac_2018_2022 = (inpc_2022_07 / inpc_2018_07)^(1/4) - 1
  ) %>%
  select(edo, rubro, inflacion_2018_2020, inflacion_2018_2022, tmac_2018_2020, tmac_2018_2022)

print("Data frame inflacion completado con éxito.")

head(inflacion)
```

## Análisis Gráfico

### Inflación Acumulada entre 2018 y 2020

```{r}
for (r in nombres_subindices) {
  inflacion %>%
    filter(rubro == r) %>%
    ggplot(aes(x = reorder(edo, inflacion_2018_2020), y = inflacion_2018_2020 * 100)) +
    geom_col(fill = "steelblue", alpha = 0.8) +
    coord_flip() +
    labs(
      title = paste("Inflación Acumulada 2018–2020:", r),
      x = "Estado",
      y = "Inflación acumulada"
    ) +
    theme_minimal(base_size = 13) -> p_acumulada
  
  print(p_acumulada)
}
```

### Tasa de Inflación Anual Compuesta entre 2018 y 2020

```{r}
for (r in nombres_subindices) {
  inflacion %>%
    filter(rubro == r) %>%
    ggplot(aes(x = reorder(edo, tmac_2018_2020), y = tmac_2018_2020 * 100)) +
    geom_col(fill = "steelblue", alpha = 0.8) +
    coord_flip() +
    labs(
      title = paste("Tasa de Inflación Anual Compuesta 2018–2020:", r),
      x = "Estado",
      y = "Tasa de Inflación Anual Compuesta"
    ) +
    theme_minimal(base_size = 13) -> p_compuesta
  
  print(p_compuesta)
}

```

# Índice de Laspeyres por Hogar

## Introducción
En esta sección, calcularemos la tasa de inflación anual compuesta por hogar a partir de una suma ponderada del vector de gasto proporcional por hogar y la tasa de inflación anual compuesta estatal por rubro de gasto.

## Procesamiento de Datos

```{r}
print("Procesando el data frame laspeyres_hogar...")

# Preparamos la estructura de gasto para cada hogar

# Usamos directamente todas las variables del objeto diseno_enigh
estructura_gasto <- diseno_enigh$variables %>%
  # Calculamos la suma de proporciones para verificación
  mutate(
    suma_props = prop_alimentos + prop_vesti_calz + prop_vivienda + prop_limpieza +
      prop_salud + prop_transporte + prop_educ_espa + prop_cuid_personal + prop_otros_gas
  )

# Verificamos si hay hogares con proporciones que no sumen exactamente 1
hogares_con_problemas <- estructura_gasto %>%
  filter(abs(suma_props - 1) > 0.001) %>%  # Tolerancia de 0.1%
  select(clave_hogar, suma_props)

# Mostramos advertencia si encontramos casos
if(nrow(hogares_con_problemas) > 0) {
  warning(paste("Se encontraron", nrow(hogares_con_problemas), 
                "hogares cuyas proporciones de gasto no suman exactamente 1 (+/- 0.1%)"))
  # Mostrar los primeros 5 ejemplos
  print(head(hogares_con_problemas, 5))
} else {
  message("Todo bien")
}

# Ahora solo normalizamos las proporciones para asegurar que sumen exactamente 1
estructura_gasto <- estructura_gasto %>%
  mutate(
    # Normalizar en caso de que no sumen exactamente 1
    across(starts_with("prop_"), ~ .x / suma_props)
  ) %>%
  select(-suma_props)

# Convertimos de formato ancho a largo para facilitar el join
estructura_gasto_largo <- estructura_gasto %>%
  pivot_longer(
    cols = starts_with("prop_"),
    names_to = "categoria",
    values_to = "proporcion"
  ) %>%
  # Convertimos los nombres de categorías para que coincidan con los de la inflación
  mutate(
    rubro = case_when(
      categoria == "prop_alimentos" ~ "inpc_alimentos",
      categoria == "prop_vesti_calz" ~ "inpc_vesti_calz",
      categoria == "prop_vivienda" ~ "inpc_vivienda",
      categoria == "prop_limpieza" ~ "inpc_limpieza",
      categoria == "prop_salud" ~ "inpc_salud",
      categoria == "prop_transporte" ~ "inpc_transporte",
      categoria == "prop_educ_espa" ~ "inpc_educ_espa",
      categoria == "prop_cuid_personal" ~ "inpc_cuid_personal",
      categoria == "prop_otros_gas" ~ "inpc_otros_gas",
      TRUE ~ "NA"
    )
  ) %>%
  select(-categoria)

# Hacemos el join directamente con la tabla de inflación original
inflacion_individual <- estructura_gasto_largo %>%
  left_join(
    inflacion,
    by = c("edo", "rubro")
  )

# Calculamos la inflación individual para cada tipo
inflacion_hogar <- inflacion_individual %>%
  # Un hogar por fila, con cada tipo de inflación ponderada
  group_by(clave_hogar, edo, periodo, factor, est_dis, upm, decil, ing_cor, gasto_mon) %>%
  summarise(
    # Inflación acumulada 2018-2020
    inflacion_2018_2020 = sum(proporcion * inflacion_2018_2020, na.rm = TRUE),
    # Inflación acumulada 2018-2022
    inflacion_2018_2022 = sum(proporcion * inflacion_2018_2022, na.rm = TRUE),
    # TMAC 2018-2020
    tmac_2018_2020 = sum(proporcion * tmac_2018_2020, na.rm = TRUE),
    # TMAC 2018-2022
    tmac_2018_2022 = sum(proporcion * tmac_2018_2022, na.rm = TRUE),
    .groups = "drop"
  )

# Filtramos para generar el data frame final
laspeyres_hogar <- inflacion_hogar %>%
  mutate(
    # Para hogares en 2018, mantenemos todas las medidas
    inflacion_acum = case_when(
      periodo == 2020 ~ inflacion_2018_2020,
      periodo == 2022 ~ inflacion_2018_2022,
      TRUE ~ NA_real_
    ),
    tmac = case_when(
      periodo == 2020 ~ tmac_2018_2020,
      periodo == 2022 ~ tmac_2018_2022,
      TRUE ~ NA_real_
    )
  ) %>%
  select(-inflacion_2018_2020, -inflacion_2018_2022,
         -tmac_2018_2020, -tmac_2018_2022) %>%
  filter(periodo != "2018")

print("Data frame laspeyres_hogar completado con éxito.")

head(laspeyres_hogar)
```

## Tablas y Gráficas

```{r}
print("Procesando bases para análisis gráfico...")

# Creamos un objeto de diseño para cada año
diseno_general <- laspeyres_hogar %>%
  as_survey_design(id = upm,
                   strata = est_dis,
                   weights = factor,
                   nest = TRUE)

diseno_2020 <- diseno_general %>%
  filter(periodo == "2020") %>%
                   mutate(periodo = "2020")

diseno_2022 <- diseno_general %>%
  filter(periodo == "2022") %>%
                   mutate(periodo = "2022")

# Cálculo de medias ponderadas por decil y estado
resumen_decil <- diseno_general %>%
  group_by(edo, periodo, decil) %>%
  summarise(
    ing_cor = survey_mean(ing_cor, na.rm = TRUE),
    gasto_mon = survey_mean(gasto_mon, na.rm = TRUE),
    tmac = survey_mean(tmac, na.rm = TRUE),
    inflacion_acum = survey_mean(inflacion_acum, na.rm = TRUE),
    .groups = "drop"
  ) %>%
  select(-ing_cor_se, -gasto_mon_se, -inflacion_acum_se, -tmac_se)

resumen_decil_2020 <- diseno_2020 %>%
  group_by(decil, edo) %>%
  summarise(
    ing_cor = survey_mean(ing_cor, na.rm = TRUE),
    inflacion_acum = survey_mean(inflacion_acum, na.rm = TRUE),
    tmac = survey_mean(tmac, na.rm = TRUE),
    .groups = "drop"
  ) %>%
  select(-ing_cor_se, -inflacion_acum_se, -tmac_se) %>%
  mutate(
    "Ingreso promedio" = ing_cor,
    "Inflación Acumulada Promedio" = round(inflacion_acum * 100, 2),
    "Inflación Media Anual Promedio" = round(tmac * 100, 2),
    periodo = "2020"
  ) %>%
  select(periodo, edo, decil, "Ingreso promedio", "Inflación Acumulada Promedio", "Inflación Media Anual Promedio")

resumen_decil_2022 <- diseno_2022 %>%
  group_by(decil, edo) %>%
  summarise(
    ing_cor = survey_mean(ing_cor, na.rm = TRUE),
    inflacion_acum = survey_mean(inflacion_acum, na.rm = TRUE),
    tmac = survey_mean(tmac, na.rm = TRUE),
    .groups = "drop"
  ) %>%
  select(-ing_cor_se, -inflacion_acum_se, -tmac_se) %>%
  mutate(
    "Ingreso promedio" = ing_cor,
    "Inflación Acumulada Promedio" = round(inflacion_acum * 100, 2),
    "Inflación Media Anual Promedio" = round(tmac * 100, 2),
    periodo = "2022"
  ) %>%
  select(periodo, edo, decil, "Ingreso promedio", "Inflación Acumulada Promedio", "Inflación Media Anual Promedio")

# Combinar bases
resumen_nacional <- bind_rows(resumen_decil_2020, resumen_decil_2022)

print("Proceso completado con éxito.")

head(resumen_nacional)
```

### Estadística descriptiva

```{r}
resumen_nacional %>%
  group_by(decil, periodo) %>%
  summarise(
    Media = round(mean(`Inflación Media Anual Promedio`, na.rm = TRUE), 2),
    `Desv. estándar` = round(sd(`Inflación Media Anual Promedio`, na.rm = TRUE), 2),
    Mínimo = round(min(`Inflación Media Anual Promedio`, na.rm = TRUE), 2),
    P25 = round(quantile(`Inflación Media Anual Promedio`, 0.25, na.rm = TRUE), 2),
    Mediana = round(median(`Inflación Media Anual Promedio`, na.rm = TRUE), 2),
    P75 = round(quantile(`Inflación Media Anual Promedio`, 0.75, na.rm = TRUE), 2),
    Máximo = round(max(`Inflación Media Anual Promedio`, na.rm = TRUE), 2),
    .groups = "drop"
  ) %>%
  ungroup() %>%
  kable(caption = "Estadísticas descriptivas de inflación media anual por decil") %>%
  kable_styling(full_width = FALSE)
```

### Inflación por decil a nivel nacional

```{r}
ggplot(resumen_nacional, aes(x = factor(decil), y = `Inflación Media Anual Promedio`, fill = periodo)) +
  geom_col(position = "dodge") +
  labs(title = "Tasa de Inflación Anual Compuesta a Nivel Hogar",
       subtitle = "Promedio Nacional por Decil de Ingreso - Año Base 2018",
       x = "Decil de ingreso", y = "Inflación (%)") +
  theme_minimal() +
  scale_fill_manual(values = c("darkblue", "red"))
```

### Inflación por decil y estado

```{r, fig.width=16, fig.height=10}
ggplot(resumen_nacional, aes(x = factor(decil), y = `Inflación Media Anual Promedio`, group = periodo, color = periodo)) +
  geom_line() +
  geom_point() +
  facet_wrap(~ edo) + 
  scale_color_manual(values = c("2020" = "darkblue", "2022" = "red")) +
  labs(
    title = "Tasa de Inflación Anual Compuesta a Nivel Hogar",
    subtitle = "Promedio por Decil y Entidad - Año Base 2018",
    x = "Decil de ingreso",
    y = "Inflación (%)"
  ) +
  theme_minimal()
```

### Heatmap

```{r, fig.width=15, fig.height=9}
# Datos
data_heatmap <- resumen_nacional %>%
  group_by(edo, periodo) %>%
  mutate(inflacion_escalada = scales::rescale(`Inflación Media Anual Promedio`)) %>%
  ungroup()
  
# Escala relativa
ggplot(data_heatmap, aes(x = factor(decil), y = edo, fill = inflacion_escalada)) +
  geom_tile() +
  facet_wrap(~ periodo) +
  scale_fill_gradient2(
    low = "blue",
    mid = "yellow",
    high = "red",
    midpoint = 0.5,
    limits = c(0, 1),
    name = "Inflación\nrelativa"
  ) +
  labs(
    title = "Tasa de Inflación Anual Compuesta a Nivel Hogar (Escala Relativa)",
    subtitle = "Promedio por Decil y Entidad - Año Base 2018",
    x = "Decil de Ingreso", y = "Entidad Federativa"
  ) +
  geom_text(aes(label = round(`Inflación Media Anual Promedio`, 1)), size = 3.5, color = "white") +
  theme_minimal()
```

### Distribución de la Inflación Anual Compuesta a Nivel Hogar

```{r}
# Calcular media por decil y periodo
etiquetas_media <- resumen_nacional %>%
  group_by(decil, periodo) %>%
  summarise(media = mean(`Inflación Media Anual Promedio`, na.rm = TRUE), .groups = "drop")

# Boxplot con etiquetas de la media
ggplot(resumen_nacional, aes(x = factor(decil), y = `Inflación Media Anual Promedio`, fill = periodo)) +
  geom_boxplot(outlier.alpha = 0.2) +
  geom_text(
    data = etiquetas_media,
    aes(x = factor(decil), y = media, label = round(media, 1), group = periodo),
    position = position_dodge(width = 0.75),
    vjust = -0.5,
    size = 3,
    color = "white"
  ) +
  scale_fill_manual(
    values = c("2020" = "blue", "2022" = "red"),
    name = "Periodo"
  ) +
  labs(
    title = "Distribución de la Inflación Anual Compuesta a Nivel Hogar",
    subtitle = "Promedio por Decil de Ingreso - Año Base 2018",
    x = "Decil de ingreso",
    y = "Inflación (%)"
  ) +
  theme_minimal()
```

### Gasto vs Inflación

**Por periodo**
```{r, fig.width=10, fig.height=5}
ggplot(
  laspeyres_hogar %>% 
    filter(gasto_mon != 0) %>%
    mutate(Periodo = as.factor(periodo))%>%
    sample_n(5000),
  aes(x = tmac, y = gasto_mon)) +
  geom_point(alpha = 0.4) +
  geom_smooth(method = "lm", se = FALSE) +
  facet_wrap(~ Periodo, scales = "free") +
  labs(title = "Gasto Monetario Trimestral e Inflación a Nivel Hogar",
       subtitle = "Nacional - Año Base 2018",
       x = "Inflación media anual (%)",
       y = "Pesos Corrientes") +
  theme_minimal()
```

**Promedio estatal**
```{r, fig.width=10, fig.height=5}
ggplot(resumen_decil %>% 
         mutate(Periodo = as.factor(periodo)),
       aes(x = tmac, y = gasto_mon, color = Periodo)) +
  geom_point() +
  geom_smooth(method = "lm", se = FALSE) +
  labs(
    title = "Gasto Promedio por Decil de Ingreso e Inflación a Nivel Hogar",
    subtitle = "Estatal - Año Base 2018",
    x = "Inflación (%)",
    y = "Pesos Corrientes"
  ) +  
  theme_minimal()
``` 

**Promedio estatal por decil**
```{r, fig.width=10, fig.height=6}
ggplot(resumen_decil %>% 
         mutate(Periodo = as.factor(periodo)),
       aes(x = tmac, y = gasto_mon, color = Periodo)) +
  geom_point() +
  geom_smooth(method = "lm", se = FALSE) +
  facet_wrap(~ decil, scales = "free") +
  labs(
    title = "Gasto Promedio Trimestral e Inflación a Nivel Hogar",
    subtitle = "Estatal por Decil de Ingreso - Año Base 2018",
    x = "Inflación %)",
    y = "Pesos Corrientes"
  ) +
  theme_minimal()
```

**Por decil**
```{r, fig.width=12, fig.height=8}
ggplot(
  laspeyres_hogar %>% 
    filter(gasto_mon != 0) %>%
    mutate(Periodo = as.factor(periodo))%>%
    sample_n(5000),
  aes(x = tmac, y = gasto_mon, color = Periodo)) +
  geom_point(alpha = 0.4) +
  geom_smooth(method = "lm", se = FALSE) +
  facet_wrap(~ decil, scales = "free") +
  labs(title = "Gasto Monetario Trimestral e Inflación a Nivel Hogar",
       subtitle = "Decil de Ingreso - Año Base 2018",
       x = "Inflación media anual (%)",
       y = "Pesos Corrientes") +
  theme_minimal()
```

**Por estado**
```{r, fig.width=12, fig.height=10}
ggplot(
  laspeyres_hogar %>% 
    filter(gasto_mon != 0) %>%
    mutate(Periodo = as.factor(periodo))%>%
    sample_n(5000),
  aes(x = tmac, y = gasto_mon, color = Periodo)) +
  geom_point(alpha = 0.4) +
  geom_smooth(method = "lm", se = FALSE) +
  facet_wrap(~ edo, scales = "free") +
  labs(title = "Gasto Monetario Trimestral e Inflación a Nivel Hogar",
       subtitle = "Entidad Federativa - Año Base 2018",
       x = "Inflación media anual (%)",
       y = "Pesos Corrientes") +
  theme_minimal()
```

